臺灣臺北地方法院刑事判決　　　　　　　95年度易字第2078號
公　訴　人　臺灣臺北地方法院檢察署檢察官
被　　　告　甲○○
選任辯護人　林正和律師
上列被告因詐欺案件，經檢察官提起公訴（95年度偵字第12868號）
，本院判決如下：
 主  文
甲○○共同意圖為自己不法之所有，以詐術使人將本人之物交付
，未遂，累犯，處有期徒刑捌月。
    事  實
一、甲○○曾於民國九十三年間因重利案件，經臺灣士林地方法
    院以九十二年度簡上字第二０八號判決處有期徒刑四月確定
    ，並於九十三年五月二十五日易科罰金執行完畢，詎仍不知
    悔改，因丁○○（未據起訴）友人丙○○之妹夫乙○○（原
    名張吉齡）涉犯貪污案件遭臺灣臺北地方法院檢察署檢察官
    偵查起訴，認為有機可趁，明知其並未受法學教育背景或習
    得相關知識，無為乙○○進行合法訴訟權利主張之能力，亦
    無意為乙○○涉案之事冒險進行不法關說，竟與丁○○共同
    意圖為自己不法所有，基於詐欺取財之犯意聯絡，先推由熟
    識丙○○之丁○○於九十四年十月間某日以電話連繫丙○○
    ，並於丁○○之引介下由甲○○與丙○○連線通話，甲○○
    即提及乙○○之上開案件相當嚴重，且詢問是否已委任律師
    等語，又於數日後經由丁○○撥打丙○○之電話，再由甲○○與丙○○對談，並詐稱乙○○之案件甚為嚴重，需要新臺
    幣（以下同）四百萬元才能擺平等語。因丁○○已於乙○○
    交保前，刻意向丙○○製造其認識某高級官員，得以影響法
    院判斷之假象，丙○○遂嗣將上開情事告知乙○○，經乙○○與丁○○連繫並提供其案件之起訴書影本後，甲○○便直
    接與乙○○相約於臺北市○○○路與中山北路口之泡沫紅茶
    店見面，並向乙○○訛稱伊因為開餐廳認識很多人，可以幫
    乙○○介紹律師，及找法務部或地方法院的人幫忙等語，又
    於數日後與乙○○約在臺北市○○○路圓環附近見面，建議
    其可將所有犯行推給該案之另一名被告謝抗建而減輕罪責，
    有空會到法務部為乙○○的事情走一走等語，以此方式暗示
    其對於法務部及本院行使職務擁有一定程度之影響力，對於
    乙○○所涉案件訴訟程序有所助益，而與丁○○共同詐騙乙○○，欲使其陷於錯誤而交付四百萬元。嗣因乙○○察覺有
    異，另行委任律師提供意見後發現上情，甲○○及丁○○始
    未得逞。
二、案經乙○○向本院政風室檢舉後，由本院函送臺灣臺北地方
    法院檢察署檢察官偵查起訴。
    理  由
一、按被告以外之人於審判外之言詞或書面陳述，除法律有規定
    者外，不得作為證據；又按被告以外之人於偵查中向檢察官
    所為之陳述，除顯有不可信之情況者外，得為證據；被告以
    外之人於審判外之陳述，雖不符合同法第一百五十九條之一
    至第一百五十九條之四之規定，但經當事人於審判程序同意
    作為證據，法院審酌該言詞陳述或書面陳述作成時之情況，
    認為適當者，亦得為證據，當事人、代理人或辯護人於法院
    調查證據時，知有第一百五十九條第一項不得為證據之情形
    ，而未於言詞辯論終結前聲明異議者，視為有前項之同意，
    刑事訴訟法第一百五十九條第一項、第一百五十九條之一第
    二項、第一百五十九條之五分別定有明文。查本判決下列所
    引用之各該被告以外之人於審判外之陳述（包括證人乙○○
    、丙○○接受檢察官偵訊時所製作之筆錄、於本院政風室所
    作成之訪談紀錄），皆屬傳聞證據，惟證人乙○○、丙○○
    於作證時已於檢察官面前具結，且其作成證詞之過程並無顯
    不可信之狀況，另就上開二證人於本院政風室人員訪談時所
    為之陳述，被告及辯護人於本院準備程序時表示無意見而不
    予爭執，且迄至言詞辯論終結前亦未再聲明異議，本院審酌
    上開證據資料製作時之情況，尚無違法不當及證明力明顯過
    低之瑕疵，亦認為以之作為證據應屬適當，故揆諸前開規定
    ，爰逕依刑事訴訟法第一百五十九條之一第二項、第一百五
    十九條之五規定，認前揭證據資料均例外有證據能力，合先
    敘明。
二、訊據被告甲○○固不否認曾經由丁○○之引介而與丙○○通
    話，及與乙○○見面之事實，惟矢口否認有何詐欺取財未遂
    犯行，辯稱，伊係因為熱心而協助乙○○尋找律師，但從未
    向乙○○開口要錢，四百萬元的事也是因為丙○○提到乙○○請律師已花了二百萬元，伊才順著丙○○之話題所做的答
    覆，並非欲向丙○○或乙○○索取金錢，且伊未曾告知丙○○及乙○○有認識法務部、法院的人可以幫忙云云。
三、惟查，乙○○因涉犯貪污等罪嫌，經檢察官起訴後，由本院
    承辦法官裁定以三百萬元交保候傳，並限制出境等情，除據
    證人丙○○、乙○○證述無誤外（見本院卷第九十七頁、第
    一０四頁），亦有本院刑事報到單一紙（見臺灣臺北地方法
    院檢察署九十五年他字第一００四號卷，下稱他字卷，第十
    頁）附卷可稽，復為檢察官、被告及辯護人所不爭執，應堪
    認為真實。另被告最初係透過丁○○之介紹而與丙○○、乙○○聯繫之事實，業經證人丙○○、乙○○及丁○○證述明
    確（分別見本院卷第九十八至九十九頁、第一０五頁及第一
    二五頁、他字卷第七頁），被告就此復自承無誤（見本院卷
    第八十一頁），亦堪以認定。
四、被告雖以前詞置辯，然查，被告確於電話中向丙○○表示，
    乙○○涉嫌貪污案件需要四百萬元擺平官司等情，業經證人
    乙○○於本院審理時證述明確（見本院卷第一一三至一一四
    頁），並稱，丙○○曾轉述甲○○的話，說這個案件如果想
    辦法減輕必須要花四百萬元等語（見本院卷第一０六頁）。
    證人丙○○亦於本院政風室人員詢問時陳述，乙○○交保後
    ，丁○○打了三通電話給伊，第一次是說他的朋友要與伊說
    話，被告就在電話中說這個案子很嚴重，有無請律師等情，
    第二次被告在電話中說，要四百萬才能擺平案件等語（見他
    字卷第二十三頁）。證人丙○○嗣雖於本院審理時改稱，當
    時被告僅提到四百萬元，伊不知道四百萬是要用來做什麼的
    ，伊忘記被告是否有說擺平二字，且未曾向證人乙○○轉知
    被告曾說過可以四百萬元擺平官司云云（見本院卷第九十九
    頁、第一０一頁、第一一三頁），然查，本案發生當時為九
    十四年十月間，距證人丙○○至本院作證時之九十六年一月
    二十三日，相隔已逾一年，而證人丙○○目前已年五十八歲
    ，對此細節事項之記憶，自未如其於九十五年二月二十日在
    本院政風室接受訪談之時清晰，故其在本院政風室所為關於
    事發經過細節之陳述，自較其於長久時間後在本院審理時之
    證述可信。且證人乙○○為另案貪污案件之被告，且當時甫
    遭以重罪起訴，對於可能有助於自己刑案之建議必然字句謹
    記，衡情必對證人丙○○所轉告被告關於其刑案之談話甚為
    敏感而特別注意、記憶，且證人乙○○與被告在本案發生前
    素不相識（見本院卷第一０五頁），之後亦未因本案事實而
    結怨（證人乙○○係因另收到不明人士傳送恐嚇信件及簡訊
    ，始向本院政風室檢舉陳述事發經過，見本院卷第一一一頁
    ），衡情被告倘係單純善意提供協助，則更屬有恩於乙○○
    ，並無誣陷被告之動機，是其就自身經歷所為之上開證詞應
    屬真實。另被告雖辯稱，伊提到四百萬之意思，原係因丙○○在電話中講到乙○○的大姊已經請兩個律師花了兩百萬元
    律師費，所以伊才隨著丙○○的語氣說律師費可能要花到三
    、四百萬云云（見臺灣臺北地方法院檢察署九十五年度偵字
    第一二八六八號卷，下稱偵字卷，第十八頁、本院卷第六十
    九頁），惟因律師係由乙○○之姊姊所委任，證人丙○○既
    不知如何請律師，亦不曉得已支付若干律師費用，及委任幾
    個律師，所以沒有向被告提到兩百萬元律師費之事，被告即
    告訴伊說，事情嚴重了，大概要四百萬元等情，業經證人丙○○證述明確（見本院卷第一００頁、第一０三頁、第一二
    九至一三０頁），證人乙○○亦於本院審理時證稱，伊於另
    案貪污案件迄今律師的費用是一百七十萬元，伊已經付了一
    百多萬元，大約還有七十萬元沒有付等語（見本院卷第一０
    六頁），顯見證人丙○○確實對於有關支付律師費用一節，
    毫無所悉。證人丙○○既不知乙○○委任律師之相關事宜，
    客觀上乙○○於律師費用之花費亦未達二百萬元，自無可能
    於電話中向被告聲稱證人乙○○已花二百萬元作律師費。另
    被告並非律師或從事法律實務工作之人，業經其自承在卷（
    見他字卷第四十二頁），在此之前亦少有刑事訴訟之經驗（
    見臺灣高等法院被告前案紀錄表），對於律師收費標準不甚
    熟悉，甚至於初次聽聞對乙○○所涉案情一知半解之丙○○
    陳述後，即逕予提出四百萬元之離譜金額，與乙○○實際用
    於委任律師之花費差異甚巨，顯然其提出之上開金額非指乙○○因涉貪污案件所可能支出之律師費用，則被告主動於電
    話中向證人丙○○表示乙○○之案件需要四百萬元擺平等語
    ，其用意自非屬單純。
五、又證人乙○○於本院審理時證稱，丁○○介紹被告與伊認識
    後，第一次在臺北市○○○路及長安東路之泡沫紅茶店碰面
    ，被告就說他認識律師還有地方法院的人，他可以找這些人
    幫伊了解官司的後續狀況，第二次見面時，被告復聲稱他在
    餐廳的客人有法務部和地方法院的，並確實有說他要幫伊去
    法務部走一走等語（見本院卷第一０五頁、第一０七頁），
    顯然被告確有意使證人乙○○誤信其於地方法院、法務部之
    人際關係良好，並得以影響乙○○所涉貪污案件之案情。但
    被告實際上非為法律系畢業或有律師資格，僅因先前犯重利
    罪之關係認識一位律師，並非所謂法務部或地方法院之人，
    且自始至終未曾提供丙○○、乙○○任何法律專業之意見等
    情，已據被告自承在卷（見他字卷第四十二頁、本院卷第一
    三三至一三四頁、第一三六頁），可見被告並無為乙○○進
    行合法訴訟權利主張之能力，亦無意為乙○○涉案之事冒險
    進行不法關說，其先前向證人丙○○、乙○○所為之建議，
    無非係為使乙○○陷於錯誤之詐術。再參照被告係利用證人
    乙○○因涉貪污罪嫌，曾遭本院裁定羈押，並經檢察官起訴
    求刑，急欲尋求任何可能途徑避免刑責之際，主動經由丁○○之引介與丙○○、乙○○接觸，且於未提供任何具體法律
    意見或進行非法關說之情形下，復於事後多次撥打乙○○之
    電話及表明欲約時間見面意願，顯已超越一般熱心助人之程
    度，況衡以被告與丙○○、乙○○本係相識未久，不知其等
    性情，而其所承諾位乙○○奔走一事亦非屬正大光明之行徑
    ，自不便直接明示，向丙○○、乙○○索取行為之對價，是
    證人丙○○、乙○○均證稱被告並未提到要收多少費用等語
    （見本院卷第一０一頁、第一０六頁），容屬合理。但被告
    既已主動向丙○○提及乙○○之案件需要四百萬元擺平，又
    未明示該四百萬元究係何種支出之用，顯然被告係以此方式
    暗示該四百萬元乃其為該案件勞心勞力及關說之代價，被告
    雖未直接開口向證人乙○○索取財物，仍難謂其無為自己不
    法所有之意圖。
六、另證人丙○○復證稱，乙○○涉及貪污案件經法院裁定以三
    百萬元交保後，在籌湊保證金期間，丁○○就打電話過來關
    心，說他要找人看有沒有辦法將保證金變成五十萬元，因為
    伊亦希望保證金降為五十萬元，所以一直打電話問丁○○，
    等到伊帶三百萬元到地檢署要交保前，還打電話給丁○○，
    但丁○○回答說伊太晚講了，他所請託的人一直在開會，一
    共打了四、五通電話，一直等到確定沒有辦法後，才在當天
    下午四點多辦理交保等語（見他字卷第二十二頁、本院卷第
    一二八至一二九頁）。至證人丁○○雖不否認曾於本院裁定
    乙○○交保後，曾打電話給丙○○談到能不能降低保證金之
    事等語（見本院卷第一二四頁），惟辯稱係丙○○拜託伊問
    一位丙○○也認識的律師看看能否調降保證金云云，並稱當
    時那位律師告訴伊，如果沒有當庭提出異議的話是不可能調
    降的，所以伊即轉告丙○○說幫不上忙，伊問的人是林佩菁
    律師，與丙○○早有認識，亦常常去丙○○家裡云云（見本
    院卷第一二四頁、第一三０頁、第一三三頁）。然查，證人
    丙○○業已明確證稱伊不認識林佩菁律師，且係丁○○看了
    網路新聞之後主動打電話過來關心，問伊是否有辦法幫乙○○降低保證金，伊說不可能，不要開玩笑了等語（見本院卷
    第一二八頁、第一三二頁），再參以證人丙○○因張明甫遭
    不明人士恐嚇而至本院政風室檢舉，於政風室完成訪談筆錄
    後，復將該訪談筆錄影印一份交予給丁○○參考（見本院卷
    第一二六頁、第一三五頁證人丁○○之證述及被告陳述），
    而該訪談筆錄亦記載證人丙○○已經由丁○○向被告查證，
    並經被告否認等情，並無不利於證人丁○○，另參以證人丁○○於事發後多次暗中將其與丙○○之對話錄音，二人交談
    之語氣平和，並無衝突，丙○○甚至附和丁○○稱：「那是
    因為恐嚇引起的，哪知道變成司法黃牛，簡直見鬼了！」等
    語（見偵字卷第十至十四頁、本院卷第一四三頁）顯然證人
    丙○○與丁○○之關係並未交惡，不可能故意設詞誣陷證人
    丁○○，可見證人丁○○確曾向丙○○謊稱可以找人協助降
    低保證金，藉以使丙○○及乙○○形成其有能力影響法院判
    斷之印象，嗣後見無法自圓其說，便又編詞搪塞，復承其上
    開犯意另推由被告與證人丙○○、乙○○連繫，是其等欲藉
    此機會圖謀證人乙○○交付財物甚明。就證人丁○○向丙○○詐欺得以降低乙○○之保證金部分，雖無證據得證明被告
    亦有參與，惟被告嗣後意圖為自己不法所有，以詐術欲使乙○○陷於錯誤而交付財物未果之犯行既有分擔，且事證明確
    已如上述，被告前揭辯解無非事後畏罪卸責之詞，不足採信
    。本案事證明確，被告犯行堪以認定，應予依法論科。
七、被告行為後，前於九十四年二月二日修正公布之刑法，已自
    九十五年七月一日起施行，另刑法施行法亦於九十五年六月
    十四日增訂該法第一條之一規定，並自九十五年七月一日施
    行。其中修正後刑法第二條之規定，乃係關於新舊法比較適
    用之準據法，其本身無關行為可罰性要件之變更，故於九十
    五年七月一日刑法修正施行後，如有涉及比較新舊法之問題
    ，即應逕依修正後刑法第二條第一項規定，為「從舊從輕」
    之比較（最高法院九十五年度第八次刑事庭會議決議意旨參
    照）。經查：
  (一)刑法第三百三十九條第一項雖未修正，然於上開刑法及其施
    行法修正施行前，依罰金罰鍰提高標準條例第一條前段規定
    ，刑法第三百三十九條第一項所定罰金刑部分之法定刑度「
    銀元一千元以下」係提高為銀元一萬元即新臺幣三萬元以下
    ，最低刑度則依修正前刑法第三十三條第五款規定，應為銀
    元一元即新臺幣三元以上。嗣因刑法施行法第一之一條第二
    項已增訂：「中華民國九十四年一月七日刑法修正施行後，
    刑法分則所定罰金之貨幣單位為新臺幣；九十四年一月七日
    刑法修正時，刑法分則編未修正之條文定有罰金者，自九十
    四年一月七日刑法修正施行後，就其所定數額提高為三十倍
    ，但七十二年六月二十六日至九十四年一月七日新增或修正
    之條文，就其所定數額提高為三倍。」而此規定係在替代罰
    金罰鍰提高標準條例部分條文，與適用罰金罰鍰提高標準條
    例之結果相同，對於被告而言並不發生有利或不利之問題，
    僅係將貨幣單位由銀元改為新臺幣，並非法律變更刑度之條
    文，當無須就新舊法比較，應逕適用之（臺灣高等法院暨所
    屬法院九十五年法律座談會刑事類提案第十七號研討結果參
    照）。又修正後刑法第三十三條第五款亦已將罰金刑調整為
    新臺幣一千元以上，以百元計算，故依前述標準換算，刑法
    修正後，刑法第三百三十九條第一項之罰金刑法定刑度已變
    更為「新臺幣三萬元以下、一千元以上」，是比較修正前後
    刑度結果，修正後之規定對被告並非較為有利，應適用修正
    前刑法第三十三條第五款之規定。
  (二)修正後刑法第四十七條第一項規定，受徒刑之執行完畢，或
    一部之執行而赦免後，五年以內故意再犯有期徒刑以上之罪
    者，為累犯，加重本刑至二分之一，故新法之修正，明顯以
    故意再犯者為限，始成立累犯。而行為時及裁判時之法律均
    有處罰之規定者，法律之修正，不發生罪與刑之變更者，依
    各該法律規定之適用究係重在行為時或裁判時，作為適用法
    律之判斷基準。若行為人於前案執行完畢後，五年內故意再
    犯他罪，不論依修正前刑法第四十七條之規定，抑或修正後
    刑法第四十七條第一項之規定，均構成累犯，刑罰規範狀態
    並無變更，對被告而言並無「有利」或「不利」之情形；另
    最高法院九十五年五月二十三日刑事庭第八次庭務會議決議
    ，亦認為「過失再犯有期徒刑以上之罪」，始應依修正後刑
    法第二條第一項之規定，適用最有利於行為人之法律，是以
    於五年以內故意再犯有期徒刑以上之罪之情形，應不生新舊
    法比較之問題，自應逕依現行有效之法律即修正後刑法第四
    十七條第一項之規定，論以累犯（臺灣高等法院暨所屬法院
    九十五年法律座談會刑事類提案第八號意旨參照）。另修正
    後刑法第二十八條關於成立共同正犯之標準，將原來共同正
    犯之共同「實施」犯罪，改為共同「實行」犯罪，剔除完全
    未參與犯罪相關行為之「實行」的「陰謀共同正犯」及「預
    備共同正犯」，而本案被告之犯行非屬陰謀、預備共同正犯
    ，不論依修正前刑法第二十八條之規定，抑或修正後刑法第
    二十八條之規定，均構成共同正犯，刑罰規範狀態並無變更
    ，對被告而言並無「有利」或「不利」之情形，依前揭座談
    會提案之同一邏輯，其刑罰規範狀態並無變更，應不生新舊
    法比較之問題，自應逕依現行有效之法律即修正後刑法第二
    十八條之規定，論以共同正犯，均核先說明。
八、核被告所為，係犯刑法第三百三十九條第一項之意圖為自己
    不法之所有，以詐術使人將本人之物交付之詐欺取財罪。被
    告與丁○○間，對於上開犯行有犯意聯絡、行為分擔，均為
    共同正犯。又被告曾於九十三年間因重利案件，經臺灣士林
    地方法院以九十二年度簡上字第二０八號判決處有期徒刑四
    月確定，並於九十三年五月二十五日易科罰金執行完畢等情
    ，有臺灣高等法院被告前科紀錄表一份附卷可參，其於五年
    內再故意犯本案有期徒刑以上之罪，為累犯，應依刑法第四
    十七條第一項規定加重其刑。被告就上開犯行雖已著手於詐
    術之實行，惟因乙○○未因此交付財物而未果，為未遂犯，
    應依同法第二十五條第二項之規定減輕其刑。被告同時有刑
    之加重及減輕事由，應依法先加後減之。爰審酌被告明知其
    並未認識法務部或地方法院之公務員，亦不可能影響乙○○
    所涉貪污案件之進行，竟為利用乙○○因上開貪污案件涉訟
    ，急於尋求協助，趁機向其詐取財物，不僅誤導乙○○之關
    於刑事訴訟案件之答辯方向，更嚴重破壞司法公信力，且被
    告犯罪仍圖卸責，態度非佳等一切情狀，量處如主文所示之
    刑，以資儆懲。
九、至證人丁○○涉嫌與被告共犯詐欺取財罪部分，證人丁○○
    雖業經檢察官為不起訴處分（臺灣臺北地方法院檢察署九十
    五年度偵字第一二八六八號），惟其與被告應有向證人乙○○詐欺取財之犯意聯絡業如上述，其涉犯刑法第三百三十九
    條第一項之罪嫌，既未經公訴人起訴，本院無從予以審究，
    此部分應移送公訴人另行偵辦，附此敘明。
據上論斷，應依刑事訴訟法第二百九十九條第一項前段，刑法第
二十八條、第三百三十九條第一項、第四十七條第一項、第二十
五條第二項，刑法施行法第一條之一，判決如主文。
本案經檢察官蕭方舟到庭執行職務。
中　　華　　民　　國　　96　　年　　2 　　月　　13　　日
                  刑事第十庭  審判長法  官  吳秋宏
                                    法  官  姚念慈
                                    法  官  林柏泓
如不服本判決，應於判決送達後10日內，向本院提出上訴狀。
上列正本證明與原本無異。
                                    書記官　柯貞如
中　　華　　民　　國　　96　　年　　2 　　月　　13　　日
附錄：
中華民國刑法第339條第1項：
意圖為自己或第 3 人不法之所有，以詐術使人將本人或第 3 人
之物交付者，處五年以下有期徒刑、拘役或科或併科1000元以下
罰金。
